臺灣臺南地方法院刑事判決　　　　　　　　　　　　　九十一年度易字第七八號
　　公　訴　人　臺灣台南地方法院檢察署檢察官
　　被　　　告　丙○○
　　被　　　告　乙○○
右列被告因詐欺案件，經檢察官聲請簡易判決處刑（九十年度偵字第一三七二一號）
，嗣由本院簡易簽改依通常程序審理，本院判決如左：
    主  文
丙○○、乙○○均無罪。
    理  由
一、公訴意旨略以：
    被告丙○○及乙○○共同為自己不法所有之意圖，丙○○明知自己經濟不佳，且
    無還款之能力，仍於民國（下同）九十年五月二十七日，參加由甲○○為會首所
    召集之民間互助會一會，會期自九十年五月二十七日起至同年十二月二十三日止
    ，共計三十二會，以七日為一會期，每會五千元，採外標制。丙○○於九十年六
    月三日即第三會即以三千元標得會款，並簽發每張面額為新臺幣（以下同）八千
    元，票號為６９２０２６至６９２０５０號及６９３１２６至６９３１３０號之
    本票共計三十張，且由知情之乙○○背書，共同保證會按期繳納死會會款，使甲○○陷於錯誤，即不疑有他，遂交付丙○○十五萬四千元之會款。詎交付上開會
    款後，丙○○及乙○○即避不見面，復遷移不知去向，甲○○催討無著後，始知
    受騙。案經被害人甲○○訴請偵辦，因認被告二人所為，均係犯有刑法第三百三
    十九條第一項之共同詐欺取財罪嫌。
二、公訴人提起公訴之依據：
    右揭犯罪事實業據被告丙○○於本署偵查中供承不諱，被告乙○○固坦承有於上
    開本票背書之事實，惟矢口否認有何詐欺犯行，辯稱其並未向告訴人甲○○表示
    可以收到丙○○之死會會款云云。惟查：被告乙○○之右揭犯罪事實，已經同案
    被告丙○○供陳屬實，並據告訴人指訴綦詳，且有上開本票影本三十張附卷可稽
    ，被告乙○○既於上開本票上背書，本即負有背書人之票據責任，執票人即得持
    之以行使追索權，是被告乙○○對同案被告丙○○之右述犯罪事實，難謂不知情
    ，且被告乙○○屢經傳喚未到庭，亦未主張何有利於己之證據，顯有逃避責任之
    嫌，則被告乙○○上開所辯，顯係臨訟卸責之詞，委無足採。本件事證明確，被
    告二人犯嫌，均洵堪認定。
三、但按，犯罪事實應依證據認定之，無證據不得推定其犯罪事實，此即證據裁判
    主義之宗旨；又不能證明被告犯罪者，即應諭知無罪之判決，刑事訴訟法第一
    百五十四條、第三百零一條第一項分別定有明文。就此，歷來最高法院於諸多
    判例中進一步加以闡釋，例如：
   （一）廿九年上字第三一０五號判例稱：「刑事訴訟法上所謂認定犯罪事實之
         證據，係指足以認定被告確有犯罪行為之積極證據而言，該項證據自須
         適合於被告犯罪事實之認定，始得採為斷罪資料」；
   （二）卅年上字第四八二號判例稱：「事實審法院對於證據之取捨，依法雖有
         自由判斷之權，然積極證據不足證明犯罪事實時，被告之抗辯或反證縱
         屬虛偽，仍不能以此資為積極證據應予採信之理由」；
   （三）卅年上字第八一六號判例稱：「認定不利於被告之事實，須依積極證據
         ，苟積極證據不足為不利於被告事實之認定時，即應為有利於被告之認
         定，更不必有何有利之證據」；
   （四）四十年台上字第八六號判例稱：「事實之認定，應憑證據，如未能發現
         相當證據，或證據不足以證明，自不能以推測或擬制之方法，以為裁判
         基礎」。
   又按關於告訴人指訴之證據力，歷來實務之見解，例如：
   （一）最高法院五十二年台上字第一三００號判例稱：「告訴人之告訴，係以
         使被告受刑事訴追為目的，是其陳述是否與事實相符，仍應調查其他證
         據以資審認」；
   （二）同院卅二年上字第六五七號判例稱：「被害人所述被害情形如無瑕疵可
         指，而就其他方面調查又與事實相符，則其供述未始不足據為判決之基
         礎」；
   （三）同院六十一年台上字第三０九九號判例稱：「被害人之陳述如無瑕疵，
         且就其他方面調查又與事實相符，固足採為科刑之基礎，倘其陳述尚有
         瑕疵，則在未究明前，遽採為論罪科刑之根據，即難認為適法」。
   綜合上開規定暨判例意旨可知，告訴人之指訴必須在無瑕疵，且復有其他積極
   適合之證據可證明其指訴與事實相符時始得採取；倘無積極適合之證據可證明
   犯罪事實時，即使被告無法提出有利之證據，或被告之辯解為虛偽者，仍應認
   定被告並無告訴人所指訴之犯罪事實。亦即，認定犯罪事實所憑之證據，必須
   適於為被告犯罪事實之證明者，始可做為論罪之依據。所謂之證據，係指合法
   之積極證據，就犯罪事實能力具體之證明者而言。故被告否認犯罪事實所持之
   辯解縱使不能成立，如無積極證據足以證明其犯罪行為，自不能以推測或擬制
   之方法以為裁判之基礎。亦即，被告並無自證無罪之義務，此乃無罪推定之原
   則。因此何項卷證資料有利於被告或不利於被告，應由擔任公訴角色之檢察官
   盡其舉證之義務，此乃刑事訴訟法第一百六十一條規定公訴人於刑事訴訟程序
   進行中應盡之法定義務。凡此，最高法院並著有八十八年度台上六七三一號判
   決、八十八年度台上六七二五號判決、八十年度台上五一八號判決、七十九年
   度台上二五二八號判決及七十八年度台上一九八一號判決可供酌。
四、按於有疑獄之時，如於輕重之間疑而難決，必須有一決定之標準，此時有一極
    為重大之原則即「罪疑惟輕」。本於這一原則，必須重視不辜，所以如於罪的
    有無之間疑而難決時，必須有一決定之標準，即「與其殺不辜，寧失不經」。
    在英美法系，至十九世紀，英國之法官也強調在合理懷疑的法則之外，不可忽
    視無辜之重要。所謂「疑」者，即所謂「合理的懷疑」，亦即必須信其有罪至
    無合理之懷疑。換言之，所謂有合理之懷疑，係指在一切之證據經過全部之比
    較與考慮以後，審理事實之人本於道義或良知，對於所訴之事實，不能信以為
    真。究竟有無合理之懷疑，是本諸一顆赤誠之心，對於全部證據為冷靜之觀察
    ，發生理智之瞭解，不受任何一造之影，沒有偏見，沒有恐懼。所謂懷疑，
    當然只是一種可以說出理由來的懷疑，而不是無故置疑。因此，所謂合理之懷
    疑，必須不是下列各種之懷疑：
     (一)任意妄想的懷疑 (fanciful doubt)。
     (二)過於敏感機巧的懷疑(ingenious doubt)。
     (三)僅憑臆測的懷疑(conjecture)。
     (四)吹毛求疵，強詞奪理的懷疑(captious doubt)
     (五)於證言無徵(unwarranted by the testimony)的懷疑。
     (六)故為被告解脫以逃避刑責(to escape conviction)的懷疑。
   如果屬於以上各種的懷疑，即非通常有理性的人所為合理的、公正誠實的懷疑。
   合理之懷疑，及於構成犯罪之一切要件，但並非就每一細節，每一特殊事實，均
   須證明至無合理懷疑之餘地。換言之，即須證明構成犯罪之一切要件，而排除每
   一合理無罪的假定。被告經審理事實的人因有合理的懷疑而審釋或判無罪，並非
   意指審理事實的人確信其未曾犯罪。所以審理事實的人，對於被告有罪、無罪俱
   有懷疑時，仍應對被告作有利之認定。於我國實務上，最高法院即著有判例頗值
   參酌，七十六年度台上字第四九六八號判例謂：「訴訟上用以證明事實之證據，
   須於通常一般人均不致有所懷疑，而得確信其真實之程度，始得據以為有罪之認
   定，倘其證明未達此一程度，而有合理之懷疑存在，致無從為有罪之確信時，即
   應為無罪之判決」。雖最高法院早期之見解曾經認為：
  （一）上三七０六號判例意旨略為：審理事實之法院，對於被告之犯罪證據，
        應從各方面詳予調查，以期發現真實，苟非調查之途徑已窮，而被告之犯
        罪嫌疑仍屬不能證明，要難遽為無罪之判斷；
  （二）台上二四七七號判例意旨略為：事實審法院應予調查之證據，不以當事
        人聲請者為限，凡與待證事實有關之證據，均應依職權詳加調查，方足發
        現真實；
  （三）台上二九六二號判例意旨略為：事實審法院應予調查之證據，不以當事
        人聲請者為限，凡與待證事實有關之證據，均應依職權調查，方足發現真
        實，否則仍難謂無刑事訴訟法第三百七十九條第十款之違法。
   但最高法院已進而於民國九十年九月四日九十年度第七次刑事庭會議決議不再援
   用上開上三七０六號判例、台上二四七七號判例及台上二九六二號判例。
   由上開最高法院見解之轉變，益證「合理的懷疑」原則於刑事訴訟確實具有正面
   、肯定之參考價值，確能貫徹「無罪推定」之原則。
五、經本院查，訊據被告丙○○、乙○○二人於本院審理中均堅決否認有何共同詐欺
    之犯行，而且：
（一）被告丙○○辯稱：我想一個月還告訴人五、六千元，但是告訴人不願意，會錢
      中有七萬元是重利的錢，我以前曾經欠地下錢莊的錢好幾萬元，因為我付不出
      來，甲○○才起會讓我跟會。府城的一位不知名的計程車司機介紹我向甲○○
      借錢，我和他是因為借錢認識的，我和他電話聯絡，他來我家門口，將錢交給
      我。借過三、四次，有一次借兩萬元，有一次借三、四萬元，有一次借七萬元
      ，利息是壹萬十天壹仟元，利息先扣。黃探祝知道我向甲○○借錢，他是我以
      前在舞廳上班的一位很好的朋友，黃探祝也向甲○○借過錢等語。
（二）被告乙○○辯稱：丙○○是我的朋友，我確實有在她的三十張支票背書，因為
      會頭說一定要有人背書，而丙○○找不到其他人，所以我才會幫他背書。和甲○○是一般朋友，甲○○開計程車為業，我不清楚為何丙○○要跟這個會等語
      。
（三）證人黃探祝於本院審理中則供證稱：我之前在華爾滋舞廳當大班，當一年多，
      在華爾滋舞廳之前在米提舞廳做一年多，之前在百樂也是作一年多，現在在台
      南市○○路○段一八五號○○七ＰＵＢ當經理。（是否認識丙○○？）認識，
      我在百樂當大班時，她是我旗下的舞女，大約讓我帶了幾個月。（是否認識甲○○？）我認識他，也曾經向他借過錢。（如何認識？）是丙○○先向甲○○
      借錢，之後才介紹我認識。我向甲○○借錢借過三次，原先借三萬元，之後借
      二萬元，共五萬元，之後再借五萬元，共十萬元。利息是十日算一次，例如借
      五萬元，十日的利息五千元。之後我有還錢給甲○○，我沒有欠他錢，我是拿
      收的會錢還他。借錢時是拿身分證給他，還要寫雙倍的本票擔保。（甲○○的
      放款對象？）他都會借款給舞廳的舞女。我知道他曾經借給華爾滋舞廳的舞女
      ，其他的我就不知道。他也曾經放款給賭場，因為我曾經在一個賭場消遣，知
      道他有放款給賭場。（丙○○向甲○○借款你是否知道？）我知道。因為丙○○曾經透過我拿錢給「胖仔」（住中華北路一○五巷四十八號二樓之一），因
      為甲○○有跟「胖仔」的會，所以甲○○要丙○○直接將錢拿給「胖仔」，而
      我有跟「胖仔」的會，所以我才會知道這件事情。（丙○○是否有跟甲○○的
      會？）有，我也有跟會。是跟禮拜會，每會五千元，外標利息最多三千元，最
      少一仟元。（該會和借錢有何關係？）甲○○說丙○○標到會的錢，必須要還
      給向甲○○，以清償借款，再由丙○○自行繳納會款。我只知道丙○○跟此會
      ，都沒有拿到錢。我知道此事情是因為我也是會員，會員都會瞭解何人標會的
      情形等語（見本院九十一年八月二十一日筆錄）。
（四）是以，互核上開被告二人所辯及證人黃探祝之供證可知，本件尚有如下之合理
      懷疑：
      １：被害人甲○○似以出借金錢賺取重利為業？並多以舞廳的舞女為放款對像
          ？本件被告丙○○、證人黃探祝均曾向其借款？
      ２：被害人甲○○似要求借貸者標取互助會會款用以清償所借之本利？而該互
          助會之會首係被害人甲○○？由借貸人分期繳納互助會會款？而實際上被
          害人甲○○則已賺取得重利利息？
      ３：本件被告丙○○所標得之會款即係用以清償向被害人甲○○所借之重利本
          息？而非如起訴書所載之詐標會款？
      ４：被告乙○○固有於三十張支票背書，但僅係單純背書？而非與被告丙○○
          共同詐標會款？
      ５：則本件似為被告丙○○與被害人甲○○間之重利與否之糾紛？或至多涉及
          互助會會款之民事糾紛？而非如起訴書所載之詐標會款？
      ６：進而言之，本件互助會會款並非單純會款？似為被害人甲○○經營重利迂
          迴取巧之手法？
（五）綜合右開所查一切事證，被害人甲○○所為之指控似非與事實相符，依前開關
      於告訴人指訴之證據力之說明，尚非適於為被告二人犯罪事實之證明，不可做
      為本件論罪之依據。而本件依其他所查得之證據，至多僅能認定被告丙○○有
      借款、標會、尚未完全清償借款之行為；被告乙○○有於三十張支票背書之行
      為，核與刑法第三百三十九條第一項之共同詐欺取財罪之構成要件有間，不能
      論以被告該詐欺取財罪名。全案依「合理懷疑」、「罪疑惟輕」、「無罪推定
      」之原則，應為被告二人無罪之諭知。
據上論斷，應依刑事訴訟法第三百零一條第一項判決如主文。
本件經檢察官吳文政到庭執行職務。
中      華      民      國      九十一      年    十    月    二十三    日
                              臺灣臺南地方法院刑事第一庭
                        法  官   蘇義洲
右正本證明與原本無異。
如不服本判決，應於判決送達後十日內向本院提出上訴狀( 應附繕本 )。
                                    書記官   岑  玢
中      華      民      國      九十一      年    十    月    二十四    日
